【裁判字號】    90,上易,781
【裁判日期】    900719
【裁判案由】    詐欺
【裁判全文】
臺灣高等法院臺南分院刑事判決          九十年度上易字第七八一號  Ａ
      上  訴  人  臺灣臺南地方法院檢察署檢察官
      被      告  甲  ○  ○
      選任辯護人  黃  厚  誠
右上訴人因被告詐欺案件，不服臺灣臺南地方法院八十九年度易字第二三七六號中華
民國九十年三月三十日第一審判決（起訴案號：臺灣臺南地方法院檢察署八十九年度
偵緝字第三七三號），提起上訴，本院判決如左：
      主      文
上訴駁回。
      理      由
一、公訴意旨略以：被告甲○○與丙○○（另經檢察官不起訴處分）係夫妻，被告甲○○於民國（下同）八十一年間，明知其工廠經營失敗，已無資金清償債務，竟
    基於意圖為自己不法所有之概括犯意，先後於八十一年間，利用無犯罪故意之丙○○以阿惠、謝俊龍、文川及何惠（應係阿美之誤）等名義，參加丙○○之妹夫
    乙○○任會首之互助會，並先後標得新台幣（下同）一百七十七萬六千元供甲○○花用。復承前之詐欺犯意，故意隱瞞其已無資金清償債務之事實，藉口要蓋房
    子，先後二次透過其妻丙○○於八十二年、八十三年間，持其簽發之支票四張，
    委請乙○○背書後，持向蕭金蘭調借現金一百四十萬元，得款後交予被告甲○○
    花用，嗣上述支票到期，均因拒絕往來而遭退票，乙○○始知受騙，案經乙○○
    訴請偵辦，因認被告甲○○犯刑法第三百三十九條第一項之連續詐欺罪嫌。
二、按犯罪事實應依證據認定之，無證據不得推定其犯罪事實，刑事訴訟法第一百五
    十四條定有明文。所謂犯罪事實之證據，係指足以認定被告確有犯罪行為之積極
    證據而言，該項證據且須適合被告犯罪事實之認定，始得採為斷罪資料（最高法
    院二十九年上字第三一０五號、五十三年台上字第二七五０判例參照）。又不能
    證明被告犯罪，應諭知無罪之判決，復為同法第三百零一條第一項所明定。且告
    訴人之告訴，係以使被告受刑事訴追為目的，是其陳述是否與事實相符，仍應調
    查其他證據，以資審認（最高法院五十二年度台上字第一三００號判例參照）。
    次按刑法第三百三十九條第一項詐欺罪之成立，以意圖為自己或第三人不法之所
    有，以詐術使人將本人或第三人之物交付為要件，而所謂以詐術使人交付，必須
    被詐欺人因其詐術而陷於錯誤，若其所用方法，不能認為詐術，亦不致使人陷於
    錯誤，即不構成該罪（最高法院民國四十六年度台上字第二六０號判例參照）。
    民事上之債務不履行，縱係出於可歸責於債務人之事由，苟無足以證明債務人自
    始蓄意以此行詐之積極證據，亦不得以事後不履行債務之事實，推定其具有刑事
    犯罪之故意。
三、訊據被告甲○○矢口有上開犯行，辯稱：告訴人所招互助會均係由其前妻丙○○
    參與，伊事後才被告知，至「謝俊龍」本係該會之會員，後擬退會，始由伊前妻
    丙○○頂下，並以該「謝俊龍」名義繼續繳款，並無利用人頭參與，嗣丙○○離
    家出走後，伊雖收取部分會款，亦以此清償舊欠並續繳會款，至伊前妻丙○○回
    家後，始轉交其處理。另八十一年一月間伊即已興建房屋並喬遷宴客，告訴人也
    有參加並贈賀禮，伊不可能於八十二、三年以建屋為藉口借錢，另伊與丙○○於
    八十二年初，因感情不睦，分居約一年，亦不知丙○○向蕭金蘭調借現金一百四
    十萬元，伊並無詐欺之犯行等語。本件公訴人認被告甲○○涉犯詐欺罪，無非以
    告訴人乙○○之指訴及證人丙○○之證述為主要論據。經查：
    （一）以告訴人乙○○為會首名義之互助會，係由乙○○之妻梁陳錦雲所招募，
          ，而以阿惠、謝俊龍、文川及阿美等名義參加互助會均由丙○○出面跟會
          ，業經梁陳錦雲供明在卷（詳本院卷第三十頁），並有告發狀所附之會單
          影本在卷可佐（見偵字卷第三頁），而參加互助會之過程，據被告之前妻
          丙○○於偵查中稱：當初怕別人說甲○○之名跟太多會，「文川」是小兒
          子之名、「阿惠」是我、「謝俊龍」是中途退會由我接手：：」（詳偵緝
          卷第三十五頁），則被告所辯參與該互助會係由其前妻丙○○參與，伊事
          後才被告知，且並無利用人頭參與之情形，尚非無據。又被告所參加之上
          開互助會，均已繳一年多之會款，因被告與告訴人乙○○間原屬連襟，彼
          此信任，亦經乙○○供明在卷（詳偵字第一一八四三號卷第十六頁），縱
          認被告事後承接丙○○參與之互助會，向告訴人標得會款後積欠應繳之死
          會款，然告訴人均未舉證證明被告有施何詐術，以及亦未提出所指訴被告
          花用一百七十七萬六千元會款之帳冊，即難認被告涉有詐欺犯行。
    （二）至丙○○於八十二年、八十三年間，持被告名義簽發之支票四張，委請梁
          泉福背書後，持向蕭金蘭調借現金一百四十萬元部分：據告訴人乙○○於
          原審調查中供稱：「當時我要跟薛借錢，都是丙○○叫我去借的，但是我
          有說要叫被告出面。被告應該知道借錢的事情，但是都是丙○○，叫我去
          借的。並不是被告叫我去借的」（詳原審卷第四十六頁），即丙○○於本
          院審理時亦坦承伊自八十二年初與被告分居約十個月，上開四張支票為伊
          簽發無誤（詳本院卷二十六頁、二十七頁）。是被告所辯八十二年初，因
          感情不睦，分居約一年，不知丙○○持票委由告訴人乙○○向蕭金蘭調借
          現金一百四十萬元，自屬有據，況告訴人乙○○又稱：「對於被告入新屋
          之事，我有送禮，也有赴宴，但是忘記時間了」（詳原審卷第四十六頁）
          ，惟被告房屋竣工係在八十一年一月間，有卷附被告新居落成賀聯照片四
          紙、自用農舍使用執照影本一紙可證，告訴人既自承被告新居落成有赴宴
          ，豈會於八十二、八十三年因被告藉口要蓋房子而陷於錯誤幫其借錢，況
          若被告於八十一年間，曾向告訴人倒會一百七十餘萬元未還，豈肯又於八
          十二年間再幫其調現一百四十萬元，顯與常情相悖，是被告所辯，告訴人
          所代借款項並非伊所委託，尚堪採信，殊難單憑丙○○供詞，而為被告不
          利之認定。
 四、綜上所述，被告所辯並無詐欺之犯行，應可採信，本件被告與告訴人間純屬民
     事糾葛，應循民事途徑解決。此外又查無其他任何積極之證據，足認被告有上
     述犯行，因此原審以不能證明被告犯罪而諭知無罪之判決，核無不合，檢察官
     上訴意旨，仍執前詞，指摘原判決不當，並無可取，為無理由，應予駁回。
據上論斷，應依刑事訴訟法第三百六十八條，判決如主文。
本案經檢察官林炎昇到庭執行職務。
中    華    民    國      九十      年      七      月        十九      日
                                  臺灣高等法院臺南分院刑事第六庭
                                      審判長法官  楊    明    章
                                            法官  徐    宏    志
                                            法官  戴    勝    利
右正本證明與原本無異。
不得上訴。
                                      法院書記官  吳    銘    添
中    華    民    國      九十      年      七      月        二十      日


司法院資訊處製作；財團法人民間司法改革基金會備份。
